臺灣高等法院高雄分院民事裁定　　　　　96年度家抗字第20號
抗　告　人　乙○○
相　對　人　甲○○
上列當事人間請求離婚事件，抗告人對於中華民國96年5 月14日
台灣高雄地方法院95年度婚字第492 號所為裁定，提起抗告，本
院裁定如下：
    主  文
原裁定廢棄。
    理  由
一、本件抗告意旨略以：關於離婚訴訟之管轄法院，民事訴訟法
    第568 條第1 項前段規定由「夫妻之住所地法院」管轄，該
    夫妻住所地應解為「夫、妻之住所地」或「夫或妻之住所地
    」，亦即兼含夫之住所地及妻之住所地，並不限於夫妻之共
    同住所地，且民法並未強制夫妻住所必須同一，兩造又可協
    議自訂住所，自不宜專以夫妻共同住地定其管轄權，而應以
    夫或妻之住所地定其管轄法院，此有高等法院暨所屬法院89
    年法律座談會彙編可查。抗告人於民國（下同）80年間返台
    居住，兩造即未曾共同生活，可認為雙方已默示協議各自自
    由擇定住所，兩造住所既有不同，各住所地法院均有管轄權
    ，抗告人之住所在高雄市，原審法院自有管轄權，原裁定竟
    將本件離婚訴訟移轉至台灣板橋地方法院，顯有不當云云。
二、按「婚姻無效或撤銷婚姻，與確認婚姻成立或不成立及離婚
    或夫妻同居之訴，專屬夫妻之住所地或夫、妻死亡時住所地
    之法院管轄。但訴之原因事實發生於夫或妻之居所地者，得
    由各該居所地之法院管轄。」民事訴訟法第568 條第1 項定
    有明文。又「（舊）民事訴訟法第564 條第1 項所謂住所，
    應依民法之規定定其意義。依民法第20條第1 項規定，須以
    久住之意思，住於一定地域者，始為在該地有住所，若因事
    務或業務寄居其地，非有久住之意思者，縱令時歷多年，亦
    僅得謂為居所，不能認為住所。」 (最高法院27年上字第24
    54號判例參照)。 且「按人民有居住之自由，乃指人民有選
    擇其住所之自主權。住所乃決定各項法律效力之中心地。」
    大法官會議釋字第452 號解釋理由書亦載明甚詳；因此，民
    法第1002條所規定「夫妻之住所，由雙方共同協議之，未為
    協議或協議不成時，得聲請法院定之」參照大法官釋字第
    452 號解釋意旨，應認夫妻之住所非必以約定一個為必要，
    亦即夫妻雙方得協議各有其住所，是應認為夫或妻之住所地
    法院均有管轄權（最高法院91年家抗字第6號裁定參照）。
三、兩造於64年間結婚後，最初共同住在台北市○○區○○路25
    1 巷14號3 樓，並設有戶籍。其後因抗告人赴美就學，相對
    人亦隨之遷居美國。惟抗告人於80年間返台（現定居高雄市
    ），相對人拒絕同行，仍住在美國等事實，業據抗告人陳明
    在卷，並有戶籍謄本2 份在卷可稽，堪信屬實。參照民法第
    20條第1 項之規定及大法官會議釋字第452 號解釋理由書之
    意旨，應認抗告人及相對人已各自設定住所於高雄市與美國
    。本件抗告人與相對人既已各分別設定其住所於高雄市及美
    國，自可認兩造已默示協議各自之住所。從而，本件兩造之
    住所地既不同一，依上開說明，夫妻之住所不同時，各住所
    地之法院均有管轄權，故抗告人住所地之法院即臺灣高雄地
    方法院對本件訴訟亦有管轄權。
四、綜上，本件抗告人住所地之法院即臺灣高雄地方法院對本件
    訴訟既有管轄權，則原審以其並無管轄權，依職權將之移送
    臺灣板橋地方法院管轄（原審誤將臺北市萬華區誤為臺北縣
    萬華區，因而裁定移送板橋地方法院，亦屬有誤），於法即
    有違誤。抗告意旨指摘原裁定不當，求予廢棄，為有理由，
    應由本院將原裁定廢棄，發回原法院另為適法之處理。
五、據上論結，本件抗告為有理由，依民事訴訟法第492條前段，
    裁定如主文。
中　　華　　民　　國　　96　　年　　10　　月　　31　　日
                            民事第四庭
                                審判長法官  蔡文貴
                                法      官  徐文祥
                                法      官  黃科瑜
以上正本證明與原本無異。
如不服本裁定應於送達後10日內向本院提出抗告狀 (並按他造當
事人之人數附繕本)， 並繳納再抗告費新臺幣1,000 元。再為抗
告應以適用法規顯有錯誤為理由，並經本院之許可，該許可以原
裁定所涉及之法律見解具有原則上之重要性者為限，並委任律師
為代理人。
抗告人之配偶、三親等內之血親、二親等內之姻親，或抗告人為
法人、中央或地方機關時，其所屬專任人員具有律師資格並經法
院認適當者，亦得為第三審代理人。抗告人或其法定代理人具有
律師資格者及前項情形，應於提起抗告或委任時釋明之。
中　　華　　民　　國　　96　　年　　11　　月　　2 　　日
                                書　記　官  王秀娟
                                                      Q
